【裁判字號】    99,上易,283
【裁判日期】    990331
【裁判案由】    詐欺
【裁判全文】
臺灣高等法院刑事判決                 99年度上易字第283號
上  訴  人  臺灣桃園地方法院檢察署檢察官
被      告  甲○○
上列上訴人因被告詐欺案件，不服臺灣桃園地方法院98年度易字
第552號，中華民國98年12月7日第一審判決（起訴案號：臺灣桃
園地方法院檢察署94年度偵續字第184 號），提起上訴，本院判
決如下：
    主  文
上訴駁回。
    理  由
一、本案經本院審理結果，認第一審以上訴人即檢察官所舉證據
    尚不足認被告甲○○有詐欺取財犯行，自屬不能證明被告犯
    罪，依法諭知無罪判決。其認事用法，核無不當，應予維持
    ，並引用原審判決書理由之記載（如附件）。
二、檢察官上訴意旨略以：(一)本件被告自承：其自民國89年初開
    始簽賭六合彩，賭到90年中旬，當時工作係塑膠射出之職員
    ，月薪新臺幣（下同）3、4萬元，其借得之款項都賭博用掉
    了，借款及標會所得之款項也有部分用以償還賭債，就是因
    賭博使其財務大亂等語。又依被告於90至92年之綜所稅核定
    通知書顯示，被告並非毫無收入，卻仍向證人即告訴人乙○
    ○○借款支應，可見被告已因賭博及積欠賭債致其財務狀況
    惡化達收入無法負擔之程度，足認被告早已知悉其資力出現
    問題。再乙○○○證稱：被告告知因遭追債，且遭人追殺，
    希望伊借錢予其還債，當時不知被告金錢用於簽賭，如知悉
    被告將錢用於簽賭，便不會借錢予被告等語。可知，被告在
    明知其資力出現問題之狀況下，仍向乙○○○以遭人追殺、
    需借款還債之不實理由貸得借款後，將款項用於可能使其財
    物狀況更為惡化之簽賭之用，顯然有施用詐術之行為。(二)乙
    ○○○在借款予被告當時，雖已知悉被告有積欠他人款項，
    然乙○○○主觀上係借款予被告清償債務而非再用於簽賭，
    是乙○○○借款時所為之風險評估係被告可藉由貸得之款項
    改善財務狀況、提升清償能力，而未評估到被告係將款項再
    用作簽賭，致其資力更加惡化。是被告借錢簽賭乙節，既非
    乙○○○借款時所已考量，自無法僅以乙○○○知悉被告有
    積欠他人款項，即推論乙○○○對於被告借款用途已有評估
    故未陷於錯誤。原審未審究即此，自有未洽，為此提起上訴
    云云。
三、經查：
(一)觀諸乙○○○對被告參加其所召集之互助會，究係標得後旋
    即不繳會款，抑或得標後之死會會錢也曾繳交，事後才沒繳
    等情，前後不一，實情為何，尚難認定。且比對乙○○○提
    出之對帳單與切結書對互助會何時到期，二者有所不同（對
    帳單為92年5月、92年8月；切結書為91年10月），自難釐清
    被告繳交會款之實際情形，並據此認被告於參加互助會之初
    ，即毫無資力而有不予還款之意圖。又被告分別於90年4 月
    、90年6月標得2互助會，期間，乙○○○亦90年開始陸續借
    款予被告等情，業經乙○○○陳明在卷。果屬無訛，以被告
    繳交死會會錢已有拖延無法按期繳納之現象，詎乙○○○仍
    願意持續借款予被告，顯然乙○○○對於被告經濟狀況，償
    債能力均知之甚詳，並已確實評估被倒債之風險，故乙○○
    ○以被告可憐，基於幫忙的心態，方陸續借款予被告高達近
    新台幣200萬元等情，應堪採認。從而，乙○○○在明知被
    告財務狀況已窘困而左出右絀下，仍願意借款予被告，並協
    助被告攤還互助會之死會會錢，顯然被告財務週轉不靈之狀
    況，於借款、參加互助會之初，並無刻意隱瞞，致使乙○○
    ○陷於錯誤，而失去正確衡估被告償還債務能力之判斷，尚
    難認被告有何施用詐術，致乙○○○因此受騙之情。
(二)乙○○○雖以早知被告將借得款項用於賭博，必不願意借款
    ，固有其考量之處。然被告借款、標會之目的係為清償其他
    債務，或部分用於賭博，乃被告內心之動機，且被告究係於
    借款、標會之初即心存賭博之意，抑或借得款項、標得會款
    原欲還債，因難耐賭性始另行將些許款項用以賭博，尚難遽
    斷。而賭博雖為高度射倖性之不法行為，然賭博之輸贏既無
    恆定原則，要難據此認必導致被告財務惡化至無以復加之地
    步，逕認被告有詐欺之意圖。此與一般人借款經商，成功機
    率亦難掌握相仿。又被告曾將借款、標會所得清償銀行信用
    卡債務及被告所有桃園縣八德市○○段1299地號及其上1506
    建號之不動產擔保之銀行債款，有被告提出郵政劃撥儲金存
    款收據、信用卡帳單、安泰商業銀行信用卡繳款通知書、土
    地登記簿及建築改良登記簿等資料附卷為憑。事後，被告亦
    將其所有上開不動產設定抵押權以擔保乙○○○之債權，並
    因乙○○○行使抵押權而獲部分清償，顯然被告並無自始拒
    絕還款之不法所有意圖。
四、綜觀卷附現存資料，被告積欠乙○○○借款及死會會款，存
    屬民事糾紛，尚難論以刑法第339條第1項之詐欺取財罪。是
    檢察官所提出之證據尚未達到於通常一般之人均不致有所懷
    疑為真實之程度，無從使本院對於被告確實有詐欺取財之行
    為。檢察官提起上訴，未有其他積極證據，供本院調查審酌
    ，仍執前詞指摘原判決，應認其上訴為無理由，予以駁回。
據上論斷，應依刑事訴訟法第368條、第373條，判決如主文。
本案經檢察官吳國南到庭執行職務。
中    華    民    國    99    年    3    月    31    日
                  刑事第二庭審判長法  官 洪光燦
                                  法  官 楊照男
                                  法  官 李麗玲
以上正本證明與原本無異。
不得上訴。
                                  書記官 廖婷璇
中    華    民    國    99    年    3    月    31    日
附件
臺灣桃園地方法院刑事判決               98年度易字第552號
公  訴  人  臺灣桃園地方法院檢察署檢察官
被      告  甲○○  男  49歲（民國○○年○月○○日生）
                    身分證統一編號：Ｚ000000000號
                    住桃園縣桃園市○○街184巷38弄2號
上列被告因詐欺案件，經檢察官提起公訴（97年度偵續二字第2
號），本院判決如下：
    主  文
甲○○無罪。
    理  由
一、公訴意旨略以：被告甲○○意圖為自己不法所有，基於概括
    犯意，自民國90年2 月12日起，至91年1 月27日止，先後向
    其同事乙○○○佯稱遭黑道追殺、逼債，致乙○○○陷於錯
    誤，於附表所示之時間，陸續借貸如附表二所示、總額合計
    為新臺幣（以下同）1,974,200 元之金錢予甲○○，甲○○
    又承前犯意，於90年3 月間，加入乙○○○所召集之7 個互
    助會，於標得該互助會款共1,740,000 元後，即拒不繳納死
    會會款，並將上述詐得之款項，均用於支付其所積欠六合彩
    賭債，因認被告甲○○涉有刑法第339 條第1 項之詐欺取財
    罪嫌。
二、按犯罪事實應依證據認定之，無證據不得認定犯罪事實；又
    不能證明被告犯罪者，應諭知無罪之判決，刑事訴訟法第15
    4 條第2 項、第301 條第1 項分別定有明文。又刑事訴訟法
    上所謂認定犯罪事實之證據，係指足以認定被告確有犯罪行
    為之積極證據而言，該項證據自須適合於被告犯罪事實之認
    定，始得採為斷罪資料；而認定不利於被告之事實，須依積
    極證據，苟積極證據不足為不利於被告事實之認定時，即應
    為有利於被告之認定，更不必有何有利之證據。另認定犯罪
    事實所憑證據，雖不以直接證據為限，間接證據亦包括在內
    ；然而無論直接或間接證據，其為訴訟上之證明，須於通常
    一般之人均不致有所懷疑，而得確信其為真實之程度者，始
    得據為有罪之認定，倘其證明尚未達到此一程度，而有合理
    性懷疑之存在時，即無從為有罪之認定（最高法院29上字第
    3105號、30年上字第816 號、76年台上字第4986號號判例均
    足資參照）。
三、證據能力方面：
    本案所引用之供述及非供述證據，經本院依法踐行調查證據
    程序，檢察官、被告均不爭執各該證據之證據能力，且亦查
    無依法應排除其證據能力之情形，是後述所引用證據之證據
    能力均無疑義，先予敘明。
四、本件公訴人認被告甲○○涉犯刑法第339 條第1 項之詐欺取
    財罪嫌，無非係以：(一)被告之供述；(二)證人謝鄭美雲之證述
    ；(三)被告與證人乙○○○共同簽署之對帳單1 紙；(四)互助會
    單6 紙；(五)財政部臺灣省北區國稅局90、91、92年度綜合所
    得稅核定通知單書3 份為其主要論據。訊據被告堅決否認有
    何詐欺取財等犯行，辯稱：伊有向乙○○○借1,974,200 元
    ，但伊沒有說被黑道逼債，是乙○○○要賺伊利息。另伊是
    有標得1,740,000 元，但伊後來也有繳死會會錢等語。
五、本院查：
（一）按刑法第339 條第1 項詐欺取財罪之成立，以行為人意圖
      為自己不法之所有，以詐術使人將本人或第三人之物交付
      為要件；所謂以詐術使人交付，必須被詐欺人因其詐術而
      陷於錯誤，若其所用方法，不能認為詐術，亦不致使人陷
      於錯誤，即不構成該罪（最高法院46年台上字第260 號判
      例參照）。而刑法上詐欺罪之立法意旨，係以禁止於經濟
      行為中使用不當之方法得利為規範目的，經濟行為亦因其
      行為本質及類型，而於交易領域中有其特有之行為特性，
      法律原則上固應保障交易之秩序，惟於具體案例中，亦應
      顧及交易雙方為交易行為時，是否有具體情事，足認其違
      背正當之經濟秩序，而應予以制裁。否則，經濟行為本身
      原寓有不同程度之不確定性或交易風險，交易雙方本應自
      行估量其主、客觀情事及搜集相關資訊，以作為其判斷之
      參考；交易之當事人本應自行考量對方之資格、能力、信
      用，及交易內容之投資報酬率、資金風險等等因素，除具
      違反詐欺罪之具體情事外，非謂當事人之一方有無法依約
      履行之情形，即應成立詐欺罪，否則刑事詐欺責任與民事
      債務不履行責任將失其分際。
（二）證人即告訴人乙○○○於93年4 月20日警詢時證稱：伊與
      被告係於89年10月間，在桃園市佑華塑膠公司認識且為同
      事關係，起先被告開立本票向伊借現金，另伊於90年3 月
      10日起互助會（即附表一編號一所示合會）時，被告有跟
      該互助會，會首及會員共32人，被告以其及其太太吳秀春
      名義共參加2 會，每會10,000元，採內標制，底標為1,00
      0 元，會期自90年3 月起至92年8 月止，被告第1 次標是
      90年4 月，以2,200 元得標，總得標款為244,000 元，第
      2 次標會是90年6 月，以2,000 元得標，總得標款是254,
      000 元，被告將會標走後就開始不繳會款。另被告從90年
      至91年間陸續用支票及本票向伊借得1,974,200 元均未歸
      還，且被告於89年間也曾跟伊同事的互助會，標得會款後
      即不再繳納會款，均是由伊先墊，迄至目前為止，被告共
      積欠伊1,974,000 元及會錢1,740,000 元，合計3,714,20
      0 元等語（見臺灣桃園地方法院檢察署93年度偵字第1879
      6 號卷第15 -16、18-19 頁）；於94年1 月4 日偵查中指
      稱：被告因積欠伊會款及借款，曾寫切結書與伊和解，借
      款部分也曾提供八德市○○段00000-000 建號房屋，及00
      00-0000 地號土地抵押。當時因為被告欠很多人錢，被要
      債走投無路，伊才會借錢給被告，而被告跟伊的互助會時
      ，伊不太清楚被告的財務狀況等情（見同前偵卷第57-58
      頁）；於95年12月1 日偵查中指述：伊與被告係在塑膠工
      廠認識的，係同事關係，借被告錢之前已經認識1 年多了
      ，同事期間，被告就一直跟伊的互助會，有時有繳會錢，
      有時沒繳，也陸陸續續向伊借錢。被告稱其被人追債，要
      還人家錢，被逼得走投無路，伊覺得被告很可憐，所以基
      於幫忙的心態，且伊與被告全家都認識，被告家人也有跟
      伊的互助會，所以才借被告錢，伊不知道被告有賭博，伊
      係因被告說被人追殺才借錢給被告，伊不管被告是不是要
      還賭債。當時被告雖然被追債，但因為被告全家都有出名
      保證，且被告有2 棟房屋，家人也都有工作，最後被告也
      拿名下土地、房屋設定抵押給伊，房地拍賣230 萬元，伊
      分得128 萬6981元，所以被告還欠伊200 多萬元等情（見
      臺灣桃園地方法院檢察署95年度偵續一字第29號卷第53-5
      5 頁）；於95年12月28日偵查中稱：伊與被告在倒會前有
      往來，伊知道被告與其太太都在上班，薪水大約3 、4 萬
      元，被告借錢時只說欠人錢要還錢，伊借錢給被告時認為
      被告還得起錢，因為被告全家都在上班等情（參同前偵卷
      第60-61 頁）；於97年3 月24日檢察官訊問時結證稱：自
      90年3 月至92年8 月間借被告的1,974,200 元係本金，不
      包括利息，被告向伊借錢時，好像有玩六合彩，但是伊不
      知道，被告只有說有人跟他討債，在追殺他，希望伊借錢
      給他還債，當時不知道被告把錢拿去簽六合彩，如被告說
      要拿錢去簽六合彩，伊就不會借他，因為伊借被告錢的目
      的，係要助被告渡過難關等語（參見臺灣桃園地方法院檢
      察署97年度偵續二字第2 號卷第10頁）；於98年10月5 日
      本院審理時結證述：伊與被告認識約1 、2 年後，被告開
      始向伊借錢，當時被告係稱其欠人家錢要還，但沒有說欠
      什麼錢，有一次還說被黑道追殺逼債，被告借錢期間都沒
      有還錢，直到伊去拍賣被告的房屋才拿到錢，因為伊心太
      軟才會在被告沒有還錢的情形下，還願意借被告錢，但伊
      不知道被告在玩六合彩，伊如果知道是這樣，就不會借被
      告錢，被告借錢時，有開票，且當時因為被告及其太太都
      在上班，伊就是因為這樣才會救被告，將錢借被告。被告
      跟伊90年3 月10日起的會（即附表一編號一所示合會）共
      2 會，跟沒有多久，因缺錢就先標了；另跟89年11月10日
      至92年5 月10日的會（即附表一編號二所示合會），以被
      告自己的名字參加2 會，被告也有得標，也是在會剛開始
      沒多久就標走了，死會會錢繳沒多久就沒有繳了；另一個
      也是89年11月10日至92年5 月10日的會（即附表一編號三
      所示合會），以被告及其太太吳秀春的名義共參加2 會，
      這2 個會標走後沒多久也沒有再繳死會會錢。切結書上所
      載被告共積欠伊174 萬元會款，是伊提供本票及互助會簿
      ，由一個內行人幫伊計算出來的，被告參加伊所召集的互
      助會時，說有能力可以參加，剛開始被告全家都還好，都
      有在工作，寫完切結書後，就跑去離婚。被告前面的會款
      都有繳，伊會借錢給被告也不是很願意，因為被告說被人
      追殺，伊剛好又有會錢，所以就借給被告，而借被告錢時
      ，被告自己有算利算給伊，不是伊要的，有給利息也是被
      告自己說的，利息應該是有按時給付等情（見本院卷第20
      -24 頁），並提出如附表一編號一至三所示合會會單3 份
      、交付得標合會金明細2 紙為證（見臺灣桃園地方法院檢
      察署93年度偵字第18796 號卷第24-26 頁、本院卷第27-3
      6 頁），被告對於參加由證人乙○○○擔任會首之如附表
      一編號一至三所示合會，且均已標取合會金，及向證人乙
      ○○○借貸如附表二所示金錢之事實並不爭執，則參加合
      會及消費借貸之事實固可認定，然由證人乙○○○前開證
      述可知，被告於附表二所示時間向證人乙○○○借貸時，
      已告知其因積欠他人債務必須清償，可見被告並未隱瞞其
      在外積欠債務之事實，而證人乙○○○之所以願意陸續借
      被告累計高達1,974,200 元，除其所謂「被告可憐」、「
      基於幫忙的心態」外，亦陳明其認為被告、被告太太均在
      工作，被告名下亦有不動產等理由，才會願意借款給被告
      ，顯見證人乙○○○決定借款給被告前，即已考量過被告
      之資力、還款能力等，參以當事人間信用為基礎之借貸關
      係，依一般社會經驗，恆可預見事後無力清償或遲延清償
      之風險，縱令借款人屆期不為清償，如無積極證據足以認
      定其在借款之初即有詐財之本意，尚難因有延後清償情事
      ，即推定其必然自始蓄意行騙。況如謂己身經濟狀況不佳
      ，即不得向他人借款融通資金，實有違社會互助之法則。
      再者，被告在借款之初有簽發本票供擔保之用，且於91年
      1 月間與證人乙○○○結算積欠之借款、會款時，將其所
      有坐落桃園縣八德市○○段0000-000地號土地及其上0000
      0-000 建號房屋設定抵押權予證人乙○○○，已據證人乙
      ○○○證述在卷，足見被告之經濟情況或許非佳，然亦非
      毫無資力之人，尤難執被告向證人乙○○○借款時已在外
      債欠他人債務即推論被告於借款之初必有不法所有之詐欺
      意圖或有施用何詐術致證人乙○○○陷於錯誤。
（三）又被告並非於得標後即立刻未繼續繳納死會會款，已據證
      人乙○○○在本院審理時結證在卷，且依卷附證人乙○○
      ○所提出之對帳單、切結書所示（參見臺灣桃園地方法院
      檢察署93年度偵字第18796 號卷第21-22 頁），依積欠會
      款計算方式可知，92年5 月、92年8 月到期的合會（註：
      切結書所示91年10月到期之合會，證人乙○○○無法提出
      相符之會單），被告分別尚有17次、22次死會會款未繳納
      ，則觀諸上開2 合會之會員各有含會首31人，可見被告至
      少均有繳納10期之會款，並非無資力支付會款仍參加各該
      合會，且證人乙○○○亦證述附表編號一所示合會被告於
      合會開始之初即90年4 月及同年6 月即得標，對照前述被
      告未繼續繳款死會會款之期數，益見被告在標得附表編號
      一所示合會後，亦未立刻不予繳納死會會款，是被告事後
      未繳納死會會款之行為，應僅屬債務不履行行為，實難認
      被告有何詐欺意圖及施詐行為。
（四）至被告借款之目的為何，僅係被告消費借貸之原因，本件
      被告固坦承向證人乙○○○借貸之款項部分用於賭博，倘
      被告向證人乙○○○借貸之時並未施用任何詐術，或心存
      不予還款之不法所有意圖，縱被告於借款後未能如期清償
      借款，核屬被告與證人乙○○○間之民事糾葛，尚難以刑
      法第339 條第1 項之詐欺取財罪相繩。
六、綜上所述，本件依公訴人所舉證據，僅足證明被告參加證人
    乙○○○所召集之合會，標取會款後未能繼續給付死會會款
    ，及向證人乙○○○借貸後，未能返還借款之事實，但無法
    證明被告有主觀上之不法所有意圖及有何施用詐術之行為，
    自不能僅以被告事後無法支付死會會款或清償借款，即推論
    被告涉有詐欺取財犯行。本件應屬因合會及消費借貸關係所
    生之民事糾葛，應另循民事途徑以求解決，核不該當刑法上
    詐欺取財罪之犯罪構成要件。此外，復查無其他積極證據足
    資證明被告有何公訴人所指之詐欺取財犯行，既不能證明被
    告犯罪，依法自應諭知被告無罪之判決。
據上論斷，應依刑事訴訟法第301條第1項，判決如主文。
本案經檢察官周芝君到庭執行職務。
中    華    民    國    98    年    12    月    7     日
                  刑事第十二庭  審判長法  官  魏于傑
                                      法  官  黃翊哲
                                      法  官  許雅婷
以上正本證明與原本無異。
如不服本判決，應於判決送達後10日內向本院提出上訴狀（應附
繕本），其未敘述上訴理由者，應於上訴期間屆滿後20日內補提
理由書狀於本院，上訴於臺灣高等法院。
                                      書記官  吳玉蘭
中    華    民    國    98    年    12    月    14    日
附表一：
┌──┬───────┬───────┬────────┐
│編號│  會     期   │ 每一會份會款 │  被告參加會份  │
├──┼───────┼───────┼────────┤
│ 一 │90年3月10日至 │    1萬元     │      2會       │
│    │92年8月10日   │              │                │
├──┼───────┼───────┼────────┤
│ 二 │89年11月10日至│    1萬元     │      2會       │
│    │92年5月10日   │              │                │
├──┼───────┼───────┼────────┤
│ 三 │89年11月10日至│    1萬元     │      2會       │
│    │92年5月10日   │              │                │
└──┴───────┴───────┴────────┘
附表二：被告向乙○○○借貸之時間、金額
┌──┬──────┬─────┐
│編號│  借貸時間  │ 借貸金額 │
├──┼──────┼─────┤
│ 一 │90年2月12日 │650000元  │
├──┼──────┼─────┤
│ 二 │90年3月6日  │100000元  │
├──┼──────┼─────┤
│ 三 │90年3月19日 │200000元  │
├──┼──────┼─────┤
│ 四 │90年7月10日 │250000元  │
├──┼──────┼─────┤
│ 五 │90年7月17日 │150000元  │
├──┼──────┼─────┤
│ 六 │90年8月1日  │200000元  │
├──┼──────┼─────┤
│ 七 │90年12月7日 │150000元  │
├──┼──────┼─────┤
│ 八 │91年1月18日 │200000元  │
├──┼──────┼─────┤
│ 九 │91年1月27日 │74200元   │
├──┴──────┴─────┤
│合計：0000000元               │
└───────────────┘

司法院資訊處製作；財團法人民間司法改革基金會備份。
